臺灣高等法院高雄分院民事判決　　　　94年度上更(一)字第24號
上　訴　人　丙○○
　　　　　　丁○○○
共同
訴訟代理人　李衍志律師
被上訴人　　戊○○
　　　　　　己○○○
共同
訴訟代理人　蘇新竹律師
　　　　　　張清富律師
上列當事人間請求損害賠償事件，上訴人對於民國90年11月26日
臺灣高雄地方法院89年度重訴字第917 號第一審判決提起上訴，
經最高法院第一次發回，本院於96年7 月4 日辯論終結，茲判決
如下：
    主  文
上訴駁回。
第二審及發回前第三審訴訟費用由上訴人負擔。
　　事實及理由
一、上訴人起訴主張：被上訴人之子劉育丞（民國71年8 月7 日
    生）於89年7 月12日凌晨1 時許，無照駕駛被上訴人己○○
    ○所有車牌號碼Ｐ3 －3095號自用小客車（下稱系爭汽車）
    至高雄縣岡山鎮○○路97號伊子曾國欽住處，搭載曾國欽及
    朱俊偉至台南訪友，於同日凌晨2 時20許，行經台南往高雄
    省道台一線338.7 公里處，因車速過快，失控撞及路中安全
    島翻覆肇事，致渠三人死亡。被上訴人為劉育丞之法定代理
    人，依民法第191 條之2 、第187 條第1 項規定，對伊所受
    損害應連帶負賠償之責等情。求為命被上訴人連帶給付上訴
    人丙○○新台幣（下同）256 萬4311元、丁○○○224 萬
    6870元及各自起訴狀繕本送達翌日起算之法定遲延利息。原
    審為上訴人敗訴之判決，經上訴人提起上訴，本院前審判決
    被上訴人應連帶給付丙○○176 萬8851元、丁○○○148 萬
    8627元，及均加付自89年9 月26日起算之法定遲延利息。被
    上訴人就前開判決提起上訴，經最高法院廢棄發回，則上訴
    人超過前開請求部分，業經駁回確定。上訴人於本院聲明：
    (一)原判決駁回上訴人後開請求部分廢棄。(二)被上訴人應連帶
    給付丙○○176 萬8851元、丁○○○148 萬8627元，及均自
    89 年9月26日起算之法定遲延利息。(三)願供擔保請准宣告假
    執行。
二、上訴人則以：係由曾國欽駕駛系爭汽車，劉育丞並無過失，
    被上訴人不得請求伊賠償損害等語，資為抗辯。於本院聲明
    ：上訴駁回。
三、按汽車、機車或其他非依軌道行駛之動力車輛，在使用中加
    損害於他人者，駕駛人應賠償因此所生之損害，民法第191
    條之2 定有明文。是該條規定須為汽車、機車或其他非依軌
    道行駛之動力車輛，於使用中造成被害人之損害，且被害人
    之損害與駕駛人使用動力車輛間有因果關係等要件，若不具
    備該等要件之一者，即無該規定之適用餘地。本件上訴人主
    張劉育丞於車禍發生當時擔任駕駛人，則為被上訴人所否認
    ，是本件首須審究者，乃劉育丞是否於事故發生時駕駛汽車
    ，而對曾國欽、朱俊偉有加害行為，致上訴人受有損害。經
    查：
  (一)依台南縣警察局道路交通事故調查表所示，系爭肇事汽車車
    上乘客並未繫安全帶，而系爭汽車沿台一線南下車道由西往
    東行駛，行經該路338.7 公里處，因車速過快失速撞上道路
    左側安全島（第一撞擊點），之前留有煞車痕長達97.4公尺
    ，之後汽車朝北撞上消防栓（第2 撞擊點），留有刮地痕46
    公尺；嗣向東北方向滑行後，撞擊台南縣仁德鄉○○村○○
    路174 號「總聖公司」鐵門及其門前樹木（第3 撞擊點）後
    ，再向東南方向滑行數公尺後始停止，其停止狀態為四輪朝
    天、車頂著地、車頭朝向東南方向。劉育丞倒臥於東往西北
    上內側車道，頭朝北身體與安全島垂直，同車道東方尚有前
    輪胎、西方尚有後保險桿、同方向外側車道輪胎之東方尚有
    前保險桿；朱俊偉（系爭汽車另名乘客）屍體及後座椅則在
    總聖公司工廠內（原審卷46頁）。依被上訴人提出上訴人不
    爭執之事故發生後系爭車輛照片，車輛毀損情況嚴重、左車
    輪缺失、左前方及車頂明顯塌陷、車輛右側留有明顯刮痕、
    車窗及前擋風玻璃均破損、掉落，車頂及後車廂亦扭曲變形
    等情（原審卷111 、112 頁）
  (二)目擊本件車禍發生過程之證人乙○○證稱：我開計程車載客
    到路竹後回台南，在某保齡球館邊看到對向車道上有一輛車
    子南下速度很快，先撞到安全島後，車子翻倒滑行撞倒消防
    栓，再撞到樹木才停下來，我前去看有無人受傷，發現車子
    翻倒四輪朝天，有1 個受傷者倒在翻倒車子的右前門旁伸吟
    ，我再去報案，報案回來後我再去看有無其他人，發現有1
    位倒在路中間，已過世，另外在被撞壞房子那邊，找到另外
    1 個也已去世；C （指曾國欽）在車門旁外，不是在車內等
    語（原審卷58、59頁）。
  (三)製作前開道路交通事故調查表之警員庚○○（原名謝國益）
    雖證稱：伊到現場時，曾國欽已被消防車送至醫院急救，伊
    聽消防人員（甲○○）說曾國欽人一半在車外，一半在車子
    前座之乘客座等語（原審卷70頁、本院前審卷(一)134 頁），
    然甲○○則證稱：伊到現場時看到兩人，一個在馬路中央已
    經沒有脈搏（指劉育丞）；另一個（指曾國欽）伏臥在車旁
    ，他腳有無在車內伊已記不太清楚，但他的一隻手在水溝裡
    面；當時車已翻覆，伊不知他在駕駛座或助手席旁等語（原
    審卷99頁），顯見庚○○非目擊所陳述之該部分證詞與事實
    不符，而甲○○已記憶不清，其證詞亦不能證明曾國欽當時
    係在乘客座上，應以第1 個目擊事故發生之乙○○之證詞為
    可採，當時曾國欽係躺臥在車外一情，足堪認定。至於曾國
    欽係在車外何處，乙○○指在「翻倒車子的右前門」即乘客
    座側，甲○○稱「一隻手在水溝裡面」即靠近水溝側，庚○
    ○就此則稱：曾國欽是倒在車子翻倒了之後左前方，即乘客
    座側；是指他倒在靠近工廠水溝的那一邊，而不是靠近安全
    島的位置等語（本院卷85頁），互核相符，足堪認定曾國欽
    係躺臥在系爭汽車翻倒後之左前方（即系爭車輛之右前門）
    靠乘客座側之位置。
  (四)本院前審會同庚○○勘驗肇事地點，並命庚○○精確測量結
    果，第2 撞擊點（消防栓）至第3 撞擊點距離為13.1公尺，
    第3 撞擊點至汽車肇事後停止之位置之距離為12公尺，該道
    路北上道路寬度約在12公尺左右，則該46公尺刮地痕應較傾
    斜如本院前審判決附表一所示，始能達46公尺之長度，換言
    之，該刮地痕係朝東北之方向而非朝正北之方向延伸。
  (五)復查：事故發生後，曾國欽頭部受有左後枕部有裂傷、左耳
    後有瘀傷痕、前額有擦傷痕、左眶有瘀傷、右眶有瘀傷、左
    頰部有擦傷、左下顎部有擦傷；胸腹部受有左前胸皮下出血
    （急救傷），腹部手術痕併皮下出血痕，右下腹有擦傷痕；
    背側受有左腰部擦傷痕；四肢受有右上臂前、外側及後外側
    擦傷痕，左下肢外傷（左小腿外側、前側），右下肢外傷（
    右小腿前部、右足內側）等傷害。劉育丞（182 公分）頭部
    受有左後頂枕葉撕裂傷，凹陷性骨折，右顴骨部擦挫傷；胸
    腹部受有右側擦挫傷骨折併血胸、右背肋骨骨折；背側：受
    有雙肩胛部擦挫傷；四肢受有右手臂擦挫傷，左手臂微擦傷
    等傷害。朱俊偉（175 公分）頭部受有頂部撞裂傷血腫；胸
    腹部受有胸腹部挫傷；四肢受有雙骨骨折，雙下肢有小撕裂
    傷等傷害，此有卷附之相驗照片及附於台灣台南地方法院檢
    察署89年度相字第1026號、第1120號、台灣高雄地方法院檢
    察署89年度相字第1120號之驗斷書可稽，
  (六)足認本件事故之發生，係因系爭汽車車速過快，並緊急煞車
    ，造成車輛失控打滑，故於撞擊道路中央安全島前，留有往
    東北方向延伸之煞車痕97.4公尺，嗣因車輛撞上安全島，致
    車輛向左翻覆，並向東北方向滑行，而撞上第2 撞擊點消防
    栓後，車子翻轉四輪朝天並以車尾撞上第3 撞擊點之「總聖
    公司」門前樹木後，再向東南滑行12公尺，始予停止。依經
    驗法則，車速越快撞擊力越大，在第1 次撞擊後，撞擊力及
    車速皆因而減緩，其後歷次之撞擊皆使撞擊力及車速逐次減
    緩以致停止，因此車內人員因撞擊而被拋出車外者，最早被
    拋出車外者，距離汽車越遠，最晚被拋出車外者，距離該車
    越近。又行進中之車輛緊急煞車時，依車速之慣性定律，車
    內人員必隨車行方向位移，而汽車駕駛人與其餘乘客相較，
    因駕駛人手握方向盤，且能及時注意車行突發狀況，而採取
    適當之措施，以阻止該慣性作用，致不隨車行方向位移；反
    觀其餘乘客則除安全帶外，並無如方向盤相類之設備，且未
    能及時注意車行之突發狀況，並採取適當之措施，阻止該慣
    性作用，故其隨車行方向位移之情況，勢必較駕駛人嚴重。
    因此汽車駕駛人與乘客相較，乘客通常較駕駛人早拋出車外
    ，駕駛人通常最後被拋出車外。本件朱俊偉屍體及後座椅係
    在總聖公司工廠內被發現，其當時係坐在系爭汽車之後座，
    應在第2 次撞擊及車體翻轉過程中被拋出車外，足堪認定。
    而劉育丞屍體倒臥於東往西北上內側車道，頭朝北身體與安
    全島垂直，同車道東方尚有前輪胎、西方尚有後保險桿、同
    方向外側車道輪胎之東方尚有前保險桿觀之，距離系爭汽車
    最遠，且所在位置與系爭汽車動力慣性方向相同，應係第1
    次撞擊路中安全島，由車內向車右方依慣性及離心力飛出車
    外，劉育丞應認係坐在駕駛座右側之乘客座。如前所述，曾
    國欽係躺臥在系爭汽車翻倒後之左前方（即系爭車輛之右前
    門）靠乘客座側之位置，距離系爭汽車最近，應係最後被拋
    出者，且由前述系爭汽車受損情形觀之，該車左側毀損情況
    嚴重、左車輪缺失、左前方及車頂明顯塌陷、車頂及後車廂
    亦扭由變形等情觀之，駕駛座旁之左側車窗已嚴重變形，無
    法供出入，足認曾國欽應係右側乘客座之劉育丞被拋出後，
    在汽車翻轉時由右側車窗被拋出，顯見曾國欽應係駕駛人。
    上訴人主張劉育丞為駕駛人，於第3 次撞擊後始被拋出云云
    ，惟如前所述，系爭汽車於第3 次撞擊後滑行12公尺即行停
    止，則前述該車所受損害早已形成，駕駛座旁之左側車窗已
    嚴重變形，無法供出入，且右側尚有乘客之情況下，劉育丞
    如係駕駛人，顯然無法被拋出車外，是上訴人所述，顯與前
    述系爭汽車所受損害之狀況不符及違反經驗法則，並無足採
    。
  (七)又汽車駕駛人因坐位前有方向盤，故於撞擊時，常因方向盤
    之撞擊、擠壓，導致胸腹部受創，而其餘乘客則因無方向盤
    之設施，故通常較無胸腹部受創情形；又，汽車左右側有車
    柱鋼樑結構，在汽車左側有撞擊力時，左側之駕駛較易造成
    左側之傷害，在右側之乘客因左側有駕駛之肉體及空間保護
    ，較不易有左側之撞擊傷；反之，在右側之乘客因撞擊而向
    右位移時，較易造成右側之傷害。經查，曾國欽等3 人受傷
    狀況業如前述，由其等三人胸腹部所受之傷害情形觀之，曾
    國欽胸腹部受創之情形最為嚴重，以及其左側頭顱受創明顯
    等，應係其擔任駕駛，而受方向盤撞擊、擠壓以及受到左側
    撞擊等所致，是以，曾國欽於事故發生時係擔任駕駛，應堪
    認定。而劉育丞右胸部肋骨骨折、海綿狀反彈現象及右後肩
    舺骨斷裂等傷勢，亦足認其應係坐於右側乘客座。上訴人主
    張劉育丞為駕駛人云云，亦與其所受傷勢不符，自無足取。
  (八)又原審依職權囑託法務部法醫研究所鑑定事故發生時，何人
    係擔任駕駛及其餘乘客之位置，依其鑑定意見：汽車第一
    次斜向左撞路中安全島之撞擊力非常大，依慣性定律，劉育
    丞由車內車右方飛出車外，此時車內其他人也可能位移。朱
    俊偉亦飛出車外，而曾國欽坐於右前乘客座，上半身於車外
    ，下半於車內，極可能是位移後的結果。坐在駕駛座者雙
    手扶方向盤，位移可能較小，在撞擊時常胸腹部受撞，在位
    移時，雙下肢較易受傷。曾國欽腹部有皮下出血，腹內有脾
    臟破裂出血，雙下肢多處擦傷。劉育丞傷在右側胸背、雙上
    肢、雙肩胛和左後頭部較可能是飛出車外時之撞傷，認曾國
    欽於事發時擔任駕駛之機會較高等語，亦同認事發時曾國欽
    擔任駕駛之機會較高，有該所90年10月17日法醫所90理字第
    1976號函附卷可參（原審卷153 至155 頁）。該報告並無未
    考慮劉育丞所受傷勢之情形，上訴人以此質疑前開法醫研究
    所鑑定報告之可信度，尚嫌無據。經該所以96年5 月23日法
    醫理字第0960000518號函再次說明：1.由車禍現場研判自小
    客車（P3-3093） 高速向左衝撞安全島致車體向左側有重大
    撞擊力，由車輛內左、右側車柱鋼樑結構，此時左側之駕駛
    及左後側之乘客較易造成左側之傷害，在右側之副駕駛因左
    側有駕駛肉體及空間保護，較不易有左側之撞擊傷等，由曾
    國欽之左側頭顱受傷明顯等支持曾員較可能為駕駛。2.由第
    一次撞擊後車體斜向左撞路中安全島，故研判劉育丞由車內
    向車右方依慣性及離心力飛出車外並停止於車體動力慣性方
    向之省道上。3.由車輛在第一次撞擊後車體重心之動力方向
    由向東轉向朝北，此時車體因高速致車體翻動，朱俊偉應是
    第一次撞擊後至第二次撞擊前後飛出而翻落於工廠前之碎片
    中。由動力方向，朱俊偉較可能在第二次撞擊及車體翻轉過
    程中翻出車體外。4.由車體撞擊力道及安全島之高度，似僅
    足以造成劉育丞在第一撞擊點後彈出車外，故劉育丞之傷勢
    應在第一撞擊彈出及落下時造成劉員之外傷。而朱俊偉應要
    待車體翻、滑動、滾，接近工廠區即接近第二撞擊點時較有
    可能拋彈出車外之朱員停止區域。5.由車體翻出車外之死亡
    率達75﹪，故研判死者曾國欽受車體之保護尚能存活，由車
    體滾動、胸腹部之駕駛型態傷挫傷明顯包括血胸、脾臟破裂
    及左、右下肢之型態傷，較支持P3- 3093自小客車於89年7
    月12日發生車禍之駕駛為曾國欽等語（本院卷146 至153 頁
    ）。該報告詳細說明其鑑定之依據以及作成判斷之理由，對
    於朱俊偉部分已修正其意見，認應係於第2 撞擊後始飛出車
    外，與本院認定相同，該報告之判斷合乎邏輯，應屬可採。
    是以，上訴人抗辯鑑定人就上開鑑定事項並非其專業云云，
    自屬無據。其請求送其他鑑定機構重新鑑定，亦無必要。
  (九)另參以證人蘇曉薇證述：劉育丞於車禍發生當天凌晨1 、2
    時，曾至檳榔攤找過伊之堂姐，劉育丞於離去時，係坐在駕
    駛座右側；劉育丞應該是穿及膝的短褲，車子是深藍色的等
    語（原審卷60至63頁）。經查：蘇曉薇所述劉育丞之穿著及
    汽車之顏色與卷附照片相同，其證詞應堪採信。而本件事故
    發生於凌晨2 時20分，而依前揭證言，劉育丞於凌晨1 、2
    時許離開檳榔攤，距事故發生之時間，相隔不久，益證劉育
    丞於事故發生時應係坐於右前座，而非擔任駕駛。
  (十)至，庚○○雖開立交通事故證明書，載明曾國欽係「乘客」
    ，然如前所述，騎到達現場時曾國親已被救護車載走並未目
    睹曾國欽確實所在位置，僅依消防隊隊員甲○○救護時之通
    報，而為曾國欽係乘客之初判等語，既未考量事故發生之經
    過、曾國欽、劉育丞、朱俊偉之傷勢狀況等情，而與事實不
    符，業如前述，是尚難執此為上訴人有利之認定。
四、綜上所述：劉育丞於事故發生時既非擔任駕駛人，自與民法
    第191 條之2 規定駕駛人應負侵權行為責任之構成要件有間
    ，從而，被上訴人依侵權行為的法律關係，請求上訴人連帶
    給付被上訴人丙○○176 萬8851元；連帶給付被上訴人丁○
    ○○148 萬8627元及均自起訴狀繕本送達之翌日起算之法定
    遲延利息，即屬無據，不應准許。其假執行之聲請亦失所附
    麗，應併予駁回。原審為上訴人敗訴之判決並駁回其假執行
    之聲請，並無不合。上訴意旨指摘原判決不當，求予廢棄改
    判，為無理由，應予駁回。
五、據上論結：本件上訴為無理由，依民事訴訟法第449 條第1
    項、第78條、第85條第1項前段，判決如主文。
中　　華　　民　　國　　96　　年　　7 　　月　　18　　日
                            民事第六庭
                                審判長法官       許明進
                                法      官       謝肅珍
                                法      官       陳真真
以上正本證明與原本無異。
如對本判決上訴，須於判決送達後20日內向本院提出上訴狀，其
未表明上訴理由者，應於上訴後20日內向本院提出上訴理由書（
均須按他造當事人之人數附繕本）。上訴時應提出委任律師或具
有律師資格之人之委任狀，並依附註條文規定辦理。
中　　華　　民　　國　　96　　年　　7 　　月　　18　　日
                                 書  記  官      賴梅琴
附註：
民事訴訟法第466 條之1 ：
對於第二審判決上訴，上訴人應委任律師為訴訟代理人，但上訴
人或其法定代理人具有律師資格者，不在此限。
上訴人之配偶、三親等內之血親、二親等內之姻親，或上訴人為
法人、中央或地方機關時，其所屬專任人員具有律師資格並經法
院認適當者，亦得為第三審訴訟代理人。第1 項但書及第2 項情
形，應於提起上訴或委任時釋明之。
